臺灣高等法院臺中分院民事判決　　　　　94年度重上字第41號
上　訴　人　城東建設有限公司
法定代理人　乙○○
訴訟代理人　丁○○律師
　　　　　　洪崇欽律師
被　上訴人　甲○○
被　上訴人　丙○○○
共　　　同
訴訟代理人　陳漢洲律師
上列當事人間請求返還代償借款事件，上訴人對於中華民國94年
1月28日臺灣臺中地方法院92年度重訴字第754號第一審判決提起
上訴，本院於94年11月8日言詞辯論終結，判決如下：
    主    文
上訴駁回。
第二審訴訟費用由上訴人負擔。
    事實及理由
一、被上訴人起訴主張：伊於85年 7月間經上訴人城東建設有限
    公司授權由伊代理上訴人向德國銀行香港分行借款美金 745
    萬元，經由德國銀行香港分行匯入上訴人設於富邦商業銀行
    股份有限公司台中分行（下稱富邦銀行台中分行）之帳戶內
    ，再由上開帳戶轉匯入上訴人設於台中七信復興分行之第56
    37-1號帳戶內，償還上訴人向台中七信之貸款，並塗銷第27
    3-2 等地號土地之抵押權，上開向德國銀行香港分行之借款
    尚有剩美金 333萬元未償還，嗣因德國銀行業務減縮，將香
    港分行貸款部門結束轉至新加坡分行，88年12月 7日上訴人
    轉向荷蘭銀行香港分行開立第0000000000號帳戶貸款美金33
    0 萬元匯至上訴人設於德國銀行新加坡分行之帳戶，用以清
    償前開借款，因屆期上訴人無法清償，乃由保證人即被上訴
    人二人於91年1月8日以共有帳戶內存款代上訴人清償本息美
    金 3,782,411.89元，依民法第749條規定，於其清償之限度
    內，由伊承受德國銀行香港分行對於上訴人之債權。爰本於
    借款之法律關係請求上訴人如數返還。伊先就其中 175美金
    部份為請求（其餘保留請求權），為此提起本訴。聲明求為
    判決：(1)上訴人應給付被上訴人美金 175萬元，及自起訴狀
    繕本送達翌日起至清償日止，按年息百分之五計算之利息；
    (2)願供擔保，請准宣告假執行。
二、上訴人則以：(一)被上訴人主張其以上訴人公司名義所為之西
    元一九九六年德意志銀行貸款，係分批匯回國內用以塗銷上
    訴人公司潭子鄉七信抵押貸款及已基於保證人之地位代償系
    爭荷蘭銀行香港分行借款等事實，均非事實，伊否認之。(二)
    上訴人城東公司並未授權被上訴人進行系爭借款，該等借款
    係被上訴人偽簽董事李賴素英、李坤松之簽名所為之違法借
    貸，應對上訴人公司不生效力，從而被上訴人自不得請求上
    訴人公司返還代償款。(三)被上訴人丙○○○共侵占上訴人公
    司2,456萬元，而被上訴人甲○○共侵占上訴人公司5,800萬
    元（詳如附表一所示）。故倘鈞院認為被上訴人之返還代墊
    款之請求為有理由，則上訴人以對被上訴人之侵權行為損害
    賠償及不當得利返還請求權，與被上訴人對上訴人所主張之
    系爭返還代償款債權抵銷之。聲明求為判決駁回被上訴人之
    訴，如受不利判決，願供擔保，請准為免假執行之宣告。
三、被上訴人主張伊於85年 7月間代理被上訴人向德國銀行香港
    分行借款美金 745萬元，經由德國銀行香港分行匯入上訴人
    設於富邦銀行台中分行之帳戶內，再由上開帳戶轉匯入上訴
    人設於台中七信復興分行之第5637-1號帳戶內，償還上訴人
    向台中七信之貸款，並塗銷第 273-2等地號土地之抵押權，
    上開向德國銀行香港分行之借款尚有剩美金 333萬元未償還
    ，嗣因德國銀行業務減縮，將香港分行貸款部門結束轉至新
    加坡分行，88年12月 7日上訴人轉向荷蘭銀行香港分行開立
    第0000000000號帳戶貸款美金 330萬元匯至上訴人設於德國
    銀行新加坡分行之帳戶，用以清償前開借款，因屆期上訴人
    無法清償，乃由保證人即被上訴人二人於91年1月8日以共有
    帳戶內存款代上訴人清償本息美金3,782,411.89元等事實，
    業據被上訴人提出之如附表二所示之證物為憑。上訴人除對
    於被上訴人有於85年 7月間以上訴人名義向德國銀行香港分
    行開立 82636帳戶之事實並不爭執，並自己提出之德國銀行
    出具之文件可憑（見原審卷第248－267頁）外，否認其餘事
    實，並以被上訴人出具之函文均係國外之文件，未經認證，
    且內容不實云云。惟查：
  (一)荷蘭銀行出具之上述文件有經我國駐香港之外交單位中華旅
    行社之認證，此有函件可憑（見原審卷第33頁），此已足以
    證明文件為真實可採。
  (二)且由富邦銀行台中分行93年 3月 4日富銀中字第79號函、93
    年 6月16日富銀中字第 229號函檢送之外幣活存查詢單、台
    中七信93年 5月 4日七復興字第4057號函檢送之活期存款明
    細資料表所示，以上訴人名義在德國銀行香港分行開立之第
    0000000號帳戶，先後於85年 7月30日、同年8月6日、同年8
    月20日、同年 8月27日以上訴人公司名義轉匯美金 300萬元
    、180萬元、125萬元、140萬元，扣除手續費後於85年 8月2
    日、同年月 7日、同年月21日、同年月28日匯入以上訴人名
    義設於富邦銀行台中分行之第000000000000號外幣活存帳戶
    內，再匯兌成新台幣扣除手續費後各轉匯82,499,438元、49
    ,477,838元、34,386,937元、38,478,437元，進入以上訴人
    名義設於富邦銀行台中分行之第00000000000000號活儲帳號
    內，並立即自85年 8月 2日、同年月 7日、同年月21日、同
    年月29日由前開帳戶匯款新台幣8200萬元、4950萬元、3400
    萬元、3300萬元，進入上訴人設於台中七信復興分行之第56
    37-1號帳戶內，用以償還上訴人向台中七信之貸款，第273-
    2等地號土地之抵押權亦業已於85年 9月4日以清償為原因，
    予以塗銷。又依被上訴人提出之德國銀行新加坡分行帳戶明
    細表影本所示，以被上訴人名義開設之德國銀行新加坡分行
    第00 00000號帳戶，於87年9月29日，有一筆美金4,182,494
    .29 元之款項，匯出至以上訴人名義開立之德國銀行香港分
    行第 0000000號帳戶內，同日並有一筆以被上訴人名義向德
    國銀行新加坡分行所借，借款日期為87年 9月30日至88年 3
    月31日止，與上開額度相同之款項匯入德國銀行新加坡分行
    帳戶內，以平衡帳戶款，應認被上訴人已有相當之舉證，自
    堪信為真實。
  (三)上訴人雖以否認其有收到此四筆款項；辯稱該四筆匯款恐係
    有心人士假借虛設之城東公司帳戶進行洗錢，實則城東公司
    並未有該四筆匯款收入云云，然由上開證據已足證明上訴人
    有收到四筆匯款，上訴人所辯上開帳戶之匯款為洗錢乙節，
    並未舉證以實其說，空言抗辯自不足採。
  (四)上訴人又以城東公司名義於西元1996年向德銀所為之借款，
    係向德意志銀行香港分行所借，帳號係 82636號，然被上訴
    人所提出之於西元1999年指示荷蘭銀行匯款予德銀之文件，
    係記載匯款至德意志銀行新加坡分行帳號第307522號帳號完
    全不同，借款金額亦屬不同，二帳戶自非同一；而抗辯上述
    被上訴人指示荷銀香港分行於西元1999年匯至德銀新加坡分
    行之匯款，應非用以償還西元1996年德銀香港分行之借款云
    云，然上開二帳戶帳號雖不同，惟均係上訴人公司之帳號，
    並由原 82636帳號轉至307522號帳，金額相同，此有德國銀
    行新加坡分行文件可憑（見原審卷第 318頁），可以證明資
    金之流向並無瑕疵，上訴人上開抗辯核不可採。
四、上訴人雖另抗辯被上訴人其後向國外銀行貸款部份並未獲被
    上訴人公司之授權，上開借款對被上訴人不生效力云云。惟
    按無代理權人以代理人之名義所為之法律行為，非經本人承
    認，對於本人不生效力，此為民法第 170條所明定，換言之
    ，無代理權人以代理人之名義所為之法律行為如經本人承認
    ，即生效力。經查依上開借款，既已經上訴人收受，並用以
    償還上訴人所欠台中七信之款，且依被上訴人提出之上訴人
    公司85年度財務報表暨會計師查核報告書、87年度營利事業
    所得稅結算申報書、88年、89年營利事業所得稅結算簽證申
    報會計師查核報告書、資誠會計師事務所查詢單（均影本）
    所示，於86、87、88、90年間，上訴人公司委任之會計師曾
    分別向德國銀行香港分行、新加坡分行、荷蘭銀行香港分行
    查詢上訴人公司積欠之貸款數額，上訴人公司85、87、88、
    89年並各列有新台幣204,204,260元、137,074,780元、105,
    022,830元、110,422,290元銀行短期信用借款。足證上訴人
    已然承認上開借款，是無論被上訴人代理上訴人名義向德國
    銀行借款之行為是否超出85年 6月12日城東公司、城佳公司
    會議記錄（見原審卷第 221頁）之授權範圍，上開借款均已
    因上訴人公司之承認而對上訴人生借款之效力，上訴人自負
    有償還借款之義務，上訴人抗辯上開借款對伊不生效力云云
    ，亦不可採。
五、上訴人雖另抗辯被上訴人於原審所提之荷蘭銀行香港分行函
    文中所載之「collateral providers」並非保證人之意，被
    上訴人不得依民法第 749條保證人代償之規定為本件請求云
    云。惟查原審法院曾發函予荷蘭銀行香港分行查明被上訴人
    主張之代償之事實，經行政院大陸委員會香港事務局93年 3
    月24日以港局服字第0277號函轉之荷蘭銀行香港分行93年 4
    月 1日函文所載，在荷蘭銀行香港分行確有一筆以上訴人名
    義為借款人並由被上訴人二人擔任保證人（collateral
    providers），借款日期為 88年12月 7日，借款金額為美金
    3,333,000元，並於88年12月17日將借得貸款中之美金333萬
    元，本院認由上開文件已足以證明被上訴人係以保證人身份
    代償上訴人欠荷蘭銀行香港分行之欠款，被上訴人上開抗辯
    核不可採。
六、按保證人向債權人為清償後，於其清償之限度內，承受債權
    人對於主債務人之債權，民法第 749條前段定有明文。上訴
    人有以被上訴人為保證人向荷蘭銀行香港分行借款，用以清
    償前向德國銀行新加坡分行之借款，上訴人負有上開借款之
    債務，其後並由擔任保證人之被上訴人二人代償本金利息美
    金378萬2411.89元，有如前述，則在代償之範圍內，被上訴
    人已承受債權人即荷蘭銀行香港分行之債權，並得向上訴人
    請求返還，自屬有據，應予准許。
七、上訴人以被上訴人丙○○○共侵占上訴人公司 2,456萬元，
    而被上訴人甲○○共侵占上訴人公司 5,800萬元（詳如附表
    一所示）。上訴人主張因此對被上訴人有侵權行為之損害賠
    償請求權或不當得利之利得返還請求權，並以之與被上訴人
    對上訴人所主張之系爭返還代償款債權抵銷固據其提出「85
    年12月16日富邦銀行存款取款憑條」乙紙為證，主張被上訴
    人甲○○曾於85年12月 6日擅自由上訴人公司名義之富邦銀
    行第000000000號帳戶，提領新台幣3,800萬元，並同日存入
    被上訴人甲○○第 00000000000號帳戶，而侵占上訴人公司
    之財產。然此為被上訴人所否認，並以被上訴人夫妻於85年
    實際負責上訴人公司之營運、財務等業務時，因當時建築推
    案之資金需求及銀行融資時效等問題，被上訴人夫妻從85年
    1 月份起至12月份止，經常先由自己個人帳戶中提領若干高
    額款項匯入上訴人公司銀行帳戶，以股東往來方式借款給公
    司融資之用；嗣後方自上訴人公司帳戶內提撥若干金額以償
    還被上訴人夫妻先前之借款，因此，被上訴人夫妻從85年 1
    月份起至12月份止，前後由自己帳戶匯款至上訴人公司銀行
    帳戶之金額即已高達 100,660,000元，上訴人所主張之前開
    3800萬元，不過在償還被上訴人夫妻先前之融資借款等語置
    辯，並提出客戶往來明細表、取款憑條、轉帳傳票等文件為
    證（見本院卷第137－156頁）。按因故意或過失，不法侵害
    他人之權利者，負損害賠償責任。無法律上之原因而受利益
    ，致他人受損害者，應返還其利益，固為民法第 184條、第
    179 條所分別明定，惟主張侵權行為及不當得利者仍應對於
    被請求人有故意或過失，不法侵害他人之權利致，請求人受
    有損害及被請求人無法律上之原因而受利益，致請求人受有
    損害之要件負舉證責任。次按民事訴訟如係由原告主張權利
    者，應先由原告負舉證之責，若原告先不能舉證，以證實自
    己主張之事實為真實，則被告就其抗辯事實即令不能舉證，
    或其所舉證據尚有疵累，亦應駁回原告之請求（最高法院17
    年上字第 917號判例參照）。本件上訴人上開舉證雖有上訴
    人之帳戶金錢流向被上訴人私人之帳戶之事實，惟此一事實
    原因不一而足，或因借貸，或因償債，或因侵占或因無法律
    上原因而受利益，均有可能，並不能以上開事實而認定被上
    訴人等有共同侵占及不當得利之事實，尤以由被上訴人之舉
    證，被上訴人匯款予公司之金錢，大於被上訴人自公司提領
    之金錢，更難謂被上訴人有侵佔致上訴人受有上開金額之損
    害，縱然被上訴人上開抗辯亦為上訴人否認而被上訴人不能
    進一步舉證，或其所舉證據尚有疵累，然上訴人就其主張被
    上訴人有侵權行為、不當得利之舉證並無足推論其主張為真
    正，依前開判例意旨，則上訴人本於侵權行為及不當得利之
    請求權，即屬無據，所為抵銷之抗辯，自不足採，雖上訴人
    請求調閱被上訴人二人自84年 1月 1日起至89年12月31日止
    之以下銀行往來資料：甲○○於富邦商業銀行台中分行之
    00000000000000號帳戶、甲○○於第七商業銀行復興分行
    第 0000000000000號帳戶、甲○○於華僑銀行北台中分行
    第00000000000000號帳戶、丙○○○於台中市第一信用合
    作社中正分社（現由合作金庫銀行中興分行接管）第000000
    00000000號帳戶，以釐清兩造間之資金往來明細，惟資金流
    向之事實原因不一而足，或因借貸，或因償債，或因侵占或
    因無法律上原因而受利益，均有可能，並不能以資金流向之
    事實而認定被上訴人等有共同侵占及不當得利之事實，有如
    前述，本院因而認為無依上訴人聲請為調查之必要，併此敘
    明。
八、綜上所述，本件被上訴人主張其以保證人之地位代上訴人清
    償在國外銀行之事實為可採，上訴人所為抵銷之抗辯為無可
    取。從而，被上訴人本於民法第 749條規定，於其清償之限
    度內，由伊承受德國銀行香港分行對於上訴人之債權。於借
    款之法律關係請求上訴人如數返還，並先就其中 175美金部
    份為請求，核屬有據，應予准許。原審判命上訴人如數給付
    並依兩造之聲請，分別宣告假執行及免為假執行，於法均無
    不合。上訴意旨指摘原判決不當，求予廢棄改判，為無理由
    ，應予駁回其上訴。
據上論結，本件上訴為無理由，依民事訴訟法第449條第1項、第
78判決如主文。
中　　華　　民　　國　　94　　年　　11　　月　　22　　日
                    民事第三庭審判長法　官  陳照德
                                    法  官  曾謀貴
                                    法　官  蔡王金全
以上正本係照原本作成。
如對本判決上訴，須於收受判決送達後20日內向本院提出上訴書
狀，其未表明上訴理由者，應於提出上訴後20日內向本院提出上
訴理由書（須按他造人數附具繕本）。
上訴時應提出委任律師為訴訟代理人之委任狀。具有民事訴訟法
第466條之1第1項但書或第2項之情形為訴訟代理人者，另應附具
律師及格證書及釋明委任人與受任人有該條項所定關係之釋明文
書影本。
                                    書記官  王瑩澤
中　　華　　民　　國　　94　　年　　11　　月　　23　　日
                                        　　　　　　　Ｂ
附表一：
附表二：
